臺灣高等法院臺南分院刑事判決　　　　 96年度上易字第384號
上　訴　人
即自訴　人　南盟電機股份有限公司
代　表　人　乙○○
自訴代理人　劉德福律師
被　　　告　甲○○
選任辯護人　洪錫鵬律師
上列上訴人因自訴被告詐欺案件，不服臺灣臺南地方法院95年度
自字第17號中華民國96年5月1日第一審判決，提起上訴，本院判
決如下：
    主  文
上訴駁回。
    理  由
一、自訴意旨略以：被告甲○○係正裕電機股份有限公司（下稱
    正裕公司）之董事長，明知正裕公司資金不足、虧損甚鉅、
    行將倒閉，竟意圖為第三人正裕公司不法之所有，基於詐欺
    取財之犯意，於民國九十四年二月二十日左右，親至址設臺
    南市○○路四號之自訴人南盟電機股份有限公司（下稱南盟
    公司，地址嗣後變更為臺南市○區○○路十二號），向自訴
    人偽稱有意訂購鐵心一批，且數量高於以往平均交易金額之
    五倍，致使自訴人陷於錯誤，自九十四年三月一日起至同年
    七月十一日止陸續交貨，前後共計高達新臺幣（下同）四百
    九十七萬七千三百元（詳如附表所示，發票所載金額即為所
    交付貨物之價額），被告簽發多紙支票充當貨款，惟屆期提
    示均未獲兌現，僅於九十四年十月五日清償七十萬元，並於
    同日簽發三十六紙本票（面額共計四百二十七萬七千三百元
    ）以代清償，迄至提起自訴時（九十五年三月八日）仍有四
    百二十七萬七千三百元尚未償還，因認被告涉有刑法第三百
    三十九條第一項之詐欺取財罪嫌云云。
二、按犯罪事實應依證據認定之，無證據不得認定犯罪事實，不
    能證明被告犯罪者，應諭知無罪之判決，刑事訴訟法第一百
    五十四條第二項、第三百零一條第一項分別定有明文。上開
    規定於自訴案件準用之，亦為同法第三百四十三條所明定。
    次按認定不利於被告之事實，須依積極證據，苟積極證據不
    足為不利於被告事實之認定時，即應為有利於被告之認定，
    更不必有何有利之證據，縱令被告否認犯罪事實所持之辯解
    不能成立，仍非有積極證據足以證明其犯罪行為者，不能遽
    為有罪之認定（最高法院三十年上字第八一六號、第一八三
    一號判例意旨參照）。又認定犯罪事實所憑之證據，雖不以
    直接證據為限，間接證據亦包括在內；然無論直接或間接證
    據，其為訴訟上之證明，須於通常一般之人均不致有所懷疑
    ，而得確信其為真實之程度者，始得據為有罪之認定，倘其
    證明尚未達到此一程度，而有合理之懷疑存在，致使無從形
    成有罪之確信，本諸罪疑惟輕之原則，即應為無罪之判決（
    最高法院七十六年臺上字第四九八六號判例意旨參照）。且
    刑法第三百三十九條第一項之詐欺取財罪，以行為人意圖為
    自己或第三人不法之所有為要件，而詐欺案件中行為人是否
    具不法所有意圖，涉及行為人之主觀意思，自應透過外在所
    顯現之客觀事實，綜合審認。再債務不履行之態樣繁多，有
    因當事人間存有抗辯事由而不履行者，有因債務人事後財務
    惡化致一時不能履行者，甚且有債務人惡意之不履行者，然
    其是否構成刑法第三百三十九條第一項之詐欺取財罪，非可
    一概而論，端視債務人於債之關係發生之初，是否即有為自
    己或第三人不法所有之意圖，及其所使用之方法是否為詐術
    ，並因而使人陷於錯誤，非謂一有不履行之情形，即應論以
    詐欺取財罪責。
三、自訴人南盟公司暨自訴代理人認被告甲○○涉犯上開罪嫌，
    無非係以卷內之統一發票共三十紙、本票共三十六紙、遭退
    票之支票二紙、臺南市政府營利事業登記證、正裕公司之股
    份有限公司變更登記表、公司章程、股東名簿、全國財產稅
    總歸戶財產查詢清單、土地建物登記謄本、南盟公司之應收
    對帳單、銷貨時序簿、正裕公司投資大陸地區之企業登記註
    冊資料（以上均影本）及被告之戶籍謄本等，資為論據。
四、訊據被告甲○○固不否認其係正裕公司董事長，曾於上揭時
    、地代表正裕公司向自訴人訂貨，並於九十四年三月間至同
    年七月間收受自訴人所交付之貨物，同時簽發遠期支票多紙
    以代貨款，前揭支票嗣後均相繼跳票，前後積欠貨款共計四
    百九十七萬七千三百元，扣除業已償付之七十萬元後，尚餘
    四百二十七萬七千三百元未還等情，惟堅決否認有何詐欺取
    財犯行，辯稱：「我開公司從七十八年到現在已經有十八年
    之久，這家公司我投資非常多心力，因為受到投資美商案造
    成我的貨款投資無法收回，我跟他們公司往來已經多年，我
    的支票從九十二年每月貨款我都給付給他們，我自己本身經
    營的事業，我不會因為沒有遇到困難會做這種事情。」、「
    九十四年七月十日是星期日，給付票款延到九十四年七月十
    一日，但是剛好公司週轉不靈是在九十四年七月十一日，所
    以跳票，當日跳票之司有一百二十多家廠商，不只南盟公司
    ，我沒有詐欺南盟公司，在整體財經狀況不佳之環境下，才
    導致我一時週轉不靈跳票。」等語。經查：
（一）自訴代理人雖於原審九十六年一月五日準備程序中當庭更
      正自訴意旨為：被告於九十四年二月二十日向自訴人訂貨
      ，自「九十四年四月四日」起開始接到第一批貨，最後一
      批貨是九十四年七月十一日等語（見原審卷一第193頁）
      ，然其既於九十五年八月十五日具狀表示被告詐欺所得應
      以卷附統一發票所載金額為準（見原審卷一第152頁），
      而其提出之統一發票影本三十紙中，自訴人最早係於「九
      十四年三月一日」開立統一發票予被告（見卷一第156頁
      上方），最晚係於九十四年七月十一日開立統一發票予被
      告（見原審卷一第165頁下方），被告則於九十五年四月
      二日、九十六年一月五日準備程序中先後均表示係於九十
      四年三月間開始收受貨物（見原審卷一第57頁、第194頁
      ）。據此可知，自訴人交付本案遭被告倒債之貨物予被告
      之起訖時間，應係自九十四年三月一日起至同年七月十一
      日止，上述「九十四年四月四日」乙節應係自訴代理人之
      口誤，爰由本院逕予更正如上，核先敘明。
（二）被告為正裕公司之董事長暨實際經營負責人，其於上揭時
      、地向自訴人訂貨，並自九十四年三月間起至同年七月間
      止收受自訴人所交付之貨物，同時簽發遠期支票多紙以代
      貨款，前揭支票嗣後均因存款不足而相繼跳票，積欠貨款
      共計四百九十七萬七千三百元，被告於九十四年十月五日
      償付七十萬，並於同日簽發三十六紙本票（面額共計四百
      二十七萬七千三百元）以代清償，至本案被訴之日止尚餘
      四百二十七萬七千三百元未還等情，業經自訴人指訴明確
      ，並有統一發票共三十紙、本票共三十六紙、遭退票之支
      票二紙、正裕公司之股份有限公司變更登記表、公司章程
      、股東名簿、南盟公司之應收對帳單、銷貨時序簿（以上
      均影本）在卷可稽，且均為被告所不爭執，此部分之事實
      均堪信為真。
（三）被告於原審先供稱正裕公司與南盟公司生意往來已有七、
      八年之時間（見原審卷一第56頁、第194頁），後又稱係
      自九十一年起開始往來，前後供述雖稍有出入，然因正裕
      公司所往來之廠商眾多，僅九十四年三月後尚有積欠貨款
      之廠商即達三十九家（見原審卷一第177頁），是其供述
      內容偶有誤記，亦屬合理。自訴人對此則提出銷貨時序簿
      ，主張自訴人與正裕公司係自九十二年一月二十五日起始
      有生意往來（見原審卷一第87─91頁），經與被告於原審
      準備程序中所提出之應付票據明細表暨進貨明細表（見原
      審卷一第59─66頁）相互比對結果，可知自訴人與正裕公
      司確實係自九十二年一月間開始互有生意往來，且兩方合
      作初始（自九十二年三月間起），即由正裕公司以簽發遠
      期支票之方式支付貨款，又直至九十四年六月十日止，正
      裕公司所簽發予自訴人之支票均獲兌現，此由自訴人書狀
      中自承正裕公司於九十四年五月十日、同年六月十日之支
      票（票面金額分別為四十五萬七千九百一十四元、七十二
      萬九千零五十六元，共計一百一十八萬六千九百七十元）
      確有如期兌現乙節（見原審卷一第183頁），即足以確認
      屬實。又依被告所提之上開正裕公司進貨明細表觀之，正
      裕公於九十四年一月五日、一月七日、一月十四日、一月
      十七日、一月二十日、一月二十五日、一月二十八、二月
      一日、二月十七日、二月十九日分別有向自訴人進貨，所
      簽發之支票均有兌現。據上，顯見自訴人於九十四年二月
      二十日以後所同意與被告訂定之買賣契約，應係自訴人依
      憑二年來正裕公司之付款狀況均屬正常，因而同意繼續出
      貨，且被告並非突然向自訴人訂貨。
（四）原審以自訴人提出之支票退票資料上所載支票存款帳戶帳
      號為據，依職權發函調取正裕公司於九十四年間之退票紀
      錄核閱結果：正裕公司於九十四年間，第一次退票係在九
      十四年五月十日，然該次之退票理由係「記明票據受款人
      背書不全」（見原審卷一第201頁），顯與發票人正裕公
      司無關，自九十四年七月八日起，始有因「存款不足」而
      遭退票之紀錄，且於九十四年七月二十九日始遭列為拒絕
      往來戶，此有兆豐國際商業銀行鳳山分行於九十六年一月
      十九日函覆之資料一份在卷可參（見原審卷一第200至248
      頁）。被告於原審審理時供稱：七月八日的兩張支票，有
      在當天下午四點把錢匯入銀行讓客戶領走等語（見原審卷
      一第259頁），此部分雖尚乏證據足資佐證，然無論被告
      於九十四年七月八日有無如期支付票載金額予執票人，依
      憑上揭資料，仍足認定正裕公司於九十四年七月七日以前
      之支票往來紀錄均十分正常，並無因存款不足（即公司資
      金不足）而遭退票之紀錄，且正裕公司於九十四年六月十
      日以前，均係按期支付支票金額予自訴人（詳如前（三）
      所述）。由此可知，被告與自訴人於九十四年二月二十日
      左右締約之際，正裕公司對外交易一切正常，客觀上並無
      自訴意旨所指「正裕公司資金不足、虧累甚鉅、即將倒閉
      」之跡象。況且，被告於九十四年五、六月間尚如期支付
      高達共一百一十八萬六千九百七十元之貨款予自訴人，倘
      被告於前述締約之際即對自訴人有詐欺取財之主觀犯意，
      詐欺取財之目的無非在於貪圖財物，則被告又何須在施行
      詐術之後，仍按期支付上揭高額款項予自訴人？是自訴意
      旨所指被告於九十四年二月二十日左右締約之際即有詐欺
      取財之主觀犯意云云，尚屬無據。
（五）自訴意旨雖提出「番禺正裕電機有限公司」之企業登記註
      冊資料（見原審卷一第131頁），以被告另有在大陸地區
      投資設廠為由，欲佐證前揭詐欺取財事實云云。觀之前揭
      企業登記註冊資料，該公司之成立日期為八十七年（西元
      一九九七年）八月一日，核准日期為九十一年（西元二０
      ０二年）七月一日，均在前述正裕公司與自訴人開始互有
      交易往來之「九十二年一月間」之前，顯見被告投資大陸
      地區係其長久以來之財務規劃，並非在本案與自訴人締約
      前夕始刻意為之。被告於審理程序中則供稱：我於一九九
      二年九月時去大陸廣州投資新臺幣六百萬元，另在二００
      二年九月在大陸寧波投資新臺幣一千五百萬元，都是以正
      裕電機的名義出資，且經過政府投審會核准投資大陸，之
      後，寧波的股東美商伊雷克向臺灣的正裕公司買貨，從九
      十三年十二月到九十四年六月間，欠我貨款二千萬元左右
      ，我們公司的運作是由臺灣的正裕公司接訂單買材料，送
      給大陸廣東的工廠代工，作好的成品再轉送給美商伊雷克
      等語（見原審卷一第260頁），復於九十六年三月十五日
      提出書狀，表示寧波正裕公司遭受美商客戶「ＱＳＳＩ」
      倒帳，廣州正裕公司亦遭該美商客戶倒帳，合計共約新臺
      幣二千零五十萬元，導致臺灣之正裕公司財務周轉不靈，
      因而跳票，並提出關於設立廣州正裕公司及寧波正裕公司
      之經濟部投資審議委員會函文共二份、大陸地區海關出口
      貨物報關單、臺灣地區海關出口貨物報關單為證（見原審
      卷二第3─6頁），益徵被告前揭所辯係一時之資金週轉困
      難致不得已跳票等語尚非無據。
（六）況且，被告以正裕公司名義於九十六年一月十日、同年二
      月十二日、同年三月九日先後各匯款四萬元至自訴人之帳
      戶中，此有臺灣土地銀行入戶電匯申請書一紙、郵政跨行
      匯款申請書二紙在卷可參（見原審卷二第21─23頁），自
      訴人亦具狀表示確有收受上開金額無誤（見原審卷一第25
      1頁、卷二第36頁），併參以被告前於九十四年十月五日
      業已清償七十萬元，及被告於支票跳票後，另行簽發上開
      本票給自訴人以示負責等情觀之，堪認被告確有努力清償
      上揭欠款之實際行動，益徵被告所述其並無詐欺犯意且有
      誠意解決此筆債務等語，實屬有據，此與一般詐欺取財之
      犯罪人始終推託分文未償及逃逸無蹤之情況，亦有所不同
      。此外，被告積欠貨款之對象，並非僅有自訴人一家，積
      欠之金額逾自訴人者亦有數家，有被告所提積欠廠商金額
      一覽表附卷可按（見原審卷一第177頁），但迄今尚未有
      其他廠商對被告提出詐欺之訴訟，有臺灣高等法院被告前
      案紀錄表可按，可知其他廠商並未認被告有詐欺之嫌。
（七）至於自訴人所提出之正裕公司全國財產稅總歸戶財產查詢
      清單、土地建物登記謄本（見原審卷一第12─22頁），均
      無從認定被告或正裕公司於上述締約之際確有資金不足、
      虧損甚鉅、行將倒閉等顯然無資力之狀況。而自訴人提出
      被告之戶籍謄本（見原審卷一第136頁），以被告之妻為
      大陸地區人民為由，認被告於上述締約之際確有詐欺犯意
      云云。然前揭戶籍謄本既已載明被告係於九十一年六月二
      十六日即與大陸地區人民江洪結婚，然而，斯時正裕公司
      與自訴人之間尚未開始交易（詳如前（三）所述），於九
      十二年一月間開始交易後更有長達二年多之正常商業往來
      紀錄。準此，顯然無從認定「被告之妻為大陸地區人民」
      與「被告於締約之際有詐欺犯意」有何關聯性可言，此部
      分自訴意旨所述顯亦無足採。
（八）自訴人以被告自九十四年二月二十二日左右，親至自訴人
      之公司以擴張生意為由，以高於以往平均每筆金額五倍，
      於四個月內，購入鐵心貨材，且於最後一批貨材交付，隨
      即倒閉云云，認被告有詐欺之故意云云。惟自訴人指訴被
      告詐欺之九十四年三月一日至七月十一日期間內，自訴人
      於三月份交貨四次，四月份交貨七次，五月份交貨八次，
      六月份交貨七次，七月份交貨三次（詳如附表所示），其
      每月交易次數及各筆金額變動不大，被告辯稱此為公司正
      常營運所需，尚無證據指為不實，且自訴人指稱該期間每
      筆金額高於以往五倍，亦未提出證據以實其說。況自訴人
      指被告實施詐欺之上開期間內，被告於九十四年五、六月
      間尚如期支付一百一十八萬六千九百七十元給自訴人（如
      前（三）所述），上開數額與被告同一時期進貨數額相去
      不遠，若被告於該期間有意行詐，自無一方面進貨，另一
      方面又給付前款之理。縱被告於上開期間真有以高於以往
      之平均每筆金額五倍向自訴人購入鐵心貨材之事實，仍難
      認被告有詐欺之意。是本件尚不得僅以事後被告無法付款
      即反推於訂貨當時被告即有詐欺之意。
（九）自訴人以被告於九十四年七月十日週轉不靈發生跳票，仍
      於同年七月十一日收受自訴人之貨物，認被告確有詐欺之
      犯意云云。惟查，被告於九十四年七月十一日收受自訴人
      之貨物之金額為十三萬七千六百三十元，有統一發票影本
      一紙在卷可按（見原審卷一第163頁）。惟被告經營之正
      裕公司向自訴人購買之鐵心，係依正裕公司之需要按月分
      批向自訴人購貨，自訴人則分批出貨後，按月向正裕公司
      請款，此有正裕公司之應給付票據明細表及進貨明細表在
      卷可按（見原審卷一第59─66頁）。是自訴人於九十四年
      七月十一日交貨給正裕公司時，正裕公司尚在正常營業中
      ，其仍有借繼續經營以解決其債務之機，被告係因退票後
      遭銀行緊縮銀根，始之後到期之支票全部跳票，自亦不得
      以正裕公司有收受此批貨物即認被告有詐欺之意。另自訴
      人請求被告提出其取得自訴人銷售貨材之對象、金額及金
      錢之流向，及美商鉅資倒債之證據，及最後一批貨材之去
      向云云。惟按被告不自證己罪，自訴人既不依公訴程序提
      出告訴，此部分自應由自訴人負舉證之責，縱令被告未依
      自訴人之請求提出上開證明，亦不得據此即推認被告於行
      為時即有詐欺之犯意，併此敘明。
五、綜上所述，本件依卷附自訴人提出之上揭各項證據，僅足認
    定被告於買賣契約成立後，有嗣後未依約履行債務之客觀事
    實，然尚不足以認定被告於前揭債之關係發生時，主觀上即
    具有為自己或第三人正裕公司獲取不法財物之意圖，亦不足
    以認定斯時正裕公司確有「資金不足、虧損甚鉅、即將倒閉
    」之情況，更不足以認定被告於締約之際係刻意隱瞞上情而
    施以詐術。本件應屬自訴人與被告因買賣關係所衍生之權利
    義務之糾葛，僅為民事上債務不履行之範疇，宜循民事程序
    救濟，與刑法詐欺取財罪之構成要件不合。本院既無從得出
    毫無合理懷疑之有罪確信，依法即應為無罪之諭知。原審因
    而諭知被告為無罪判決，經核於法並無不合，自訴人上訴意
    旨，仍執前詞，指摘原判決不當，為無理由，應予駁回。
六、被告經合法傳喚，有送達證書在卷可稽，無正當理由未於審
    判期日到庭，不待其陳述，逕行判決。
據上論結，應依刑事訴訟法第三百七十一條、第三百六十八條，
判決如主文。
中　　華　　民　　國　　96　　年　　10　　月　　2　　日
                  刑事第二庭    審判長法　官  葉居正
                                      法　官  洪碧雀
                                      法　官  吳勇輝
以上正本證明與原本無異。
不得上訴。
                                      書記官  李良倩
中　　華　　民　　國　　96　　年　　10　　月　　2 　　日
附表：
  ┌──────────────────────┐
  │  正裕電機股份有限公司所收受統一發票一覽表  │
  ├─────┬──────┬─────────┤
  │ 年/月/日 │  發票字號  │金額（新臺幣：元）│
  ├─────┼──────┼─────────┤
  │ 94.03.01 │ EU00000000 │             48988│
  ├─────┼──────┼─────────┤
  │ 94.03.08 │ EU00000000 │            488250│
  ├─────┼──────┼─────────┤
  │ 94.03.10 │ EU00000000 │            174832│
  ├─────┼──────┼─────────┤
  │ 94.03.15 │ EU00000000 │             77469│
  ├─────┼──────┼─────────┤
  │ 94.04.04 │ EU00000000 │            207900│
  ├─────┼──────┼─────────┤
  │ 94.04.07 │ EU00000000 │            118301│
  ├─────┼──────┼─────────┤
  │ 94.04.11 │ EU00000000 │            154791│
  ├─────┼──────┼─────────┤
  │ 94.04.13 │ EU00000000 │            146656│
  ├─────┼──────┼─────────┤
  │ 94.04.18 │ EU00000000 │             33545│
  ├─────┼──────┼─────────┤
  │ 94.04.28 │ FU00000000 │            206229│
  ├─────┼──────┼─────────┤
  │ 94.04.29 │ FU00000000 │            151200│
  ├─────┼──────┼─────────┤
  │ 94.05.03 │ FU00000000 │            169318│
  ├─────┼──────┼─────────┤
  │ 94.05.05 │ FU00000000 │            179796│
  ├─────┼──────┼─────────┤
  │ 94.05.10 │ FU00000000 │            178945│
  ├─────┼──────┼─────────┤
  │ 94.05.12 │ FU00000000 │             78959│
  ├─────┼──────┼─────────┤
  │ 94.05.16 │ FU00000000 │            250595│
  ├─────┼──────┼─────────┤
  │ 94.05.20 │ FU00000000 │            151474│
  ├─────┼──────┼─────────┤
  │ 94.05.26 │ FU00000000 │            135135│
  ├─────┼──────┼─────────┤
  │ 94.05.27 │ FU00000000 │            201947│
  ├─────┼──────┼─────────┤
  │ 94.06.02 │ FU00000000 │             79359│
  ├─────┼──────┼─────────┤
  │ 94.06.06 │ FU00000000 │            221054│
  ├─────┼──────┼─────────┤
  │ 94.06.10 │ FU00000000 │            113400│
  ├─────┼──────┼─────────┤
  │ 94.06.15 │ FU00000000 │            205254│
  ├─────┼──────┼─────────┤
  │ 94.06.21 │ FU00000000 │            105727│
  ├─────┼──────┼─────────┤
  │ 94.06.27 │ FU00000000 │            180699│
  ├─────┼──────┼─────────┤
  │ 94.06.29 │ FU00000000 │            151200│
  ├─────┼──────┼─────────┤
  │ 94.07.06 │ GU00000000 │            283500│
  ├─────┼──────┼─────────┤
  │ 94.07.07 │ GU00000000 │            164245│
  ├─────┼──────┼─────────┤
  │ 94.07.11 │ GU00000000 │            137630│
  ├─────┼──────┼─────────┤
  │          │ 總計       │$          0000000│
  └─────┴──────┴─────────┘
